臺灣苗栗地方法院民事判決　九十一年度重訴字第七號
　　原　　　告　新竹國際商業銀行股份有限公司
　　法定代理人　壬○○
　　訴訟代理人　辛○○
　　　　　　　　　　　　　　.
　　被　　　告　庚○○
　　　　　　　　丁○○
　　　　　　　　丙○○
　　　　　　　　戊○○
　　　　　　　　己○○
　　訴訟代理人　乙○○
右當事人間請求清償借款事件，本院判決如左：
    主      文
被告應連帶給付原告新台幣陸佰伍拾萬元，及自民國八十九年十月一日起至清償日止
，按年息百分之八點四六計算之利息，暨自民國八十九年十月一日起至清償日止，逾
期在六個月以內者，按上開利率百分之十，逾期超過六個月部分，按上開利率百分之
二十計算之違約金。
訴訟費用由被告連帶負擔。
    事      實
甲、原告方面：
一、聲明：求為判決如主文第一項所示。
二、陳述：
（一）被告丁○○於民國八十七年六月五日，邀同被告庚○○及訴外人毛菊妹（已於
      八十九年五月十九日死亡）為連帶保證人，向原告借款新台幣（下同）六百五
      十萬元，約定借款期間自八十七年六月五日起至八十九年六月五日止，且被告
      丁○○應到期一次清償本金，且按期於每月五日繳納利息一次，利息按年息百
      分之九機動計算，並約定若不依約付利息即視為全部到期，應將所欠借款一次
      清償，且自遲延清償本金或利息之日止，逾期在六個月以內者，按借款利率百
      分之十，超過六個月部分，按借款利率百分之二十加付違約金，連帶保證人並
      自願拋棄先訴抗辯權。
（二）被告之被繼承人毛菊妹於八十九年五月十九日死亡，其繼承人包括其配偶即被
      告庚○○及其子女即被告丁○○、丙○○、戊○○、陳偉瑛，是被告五人依民
      法第一千一百五十三條規定，對於被繼承人之債務負連帶責任，因上開借款已
      於八十九年六月五日到期，計尚欠本金六百五十萬元，及如訴之聲明之利息、
      違約金未獲清償，但屢經催討，仍置之不理，為此依消費借貸、連帶保證及繼
      承之法律關係，提起本件訴訟。
三、對被告抗辯所為之陳述：
（一）被告否認借據上毛菊妹之簽名、手印為真正部分，經原告調閱毛菊妹於本行所
      簽立之授信約定書查證，該約定書上簽名欄內之手印及蓋章欄內之印鑑均與借
      據上之手印、蓋章相符，並由本行專人經辦核實見簽，且於見簽人欄內蓋章以
      示負責，又約定書第一條約定：「：：：。本約定書上之簽名、蓋章，均係立
      約人親為，並係嗣後立約定與貴行往來使用簽章時核對之準，：：：」，特此
      陳明，自難謂被告等否認其簽名、手印之真正為有理由。
（二）況此筆借款為抵押代款，亦有被繼承人毛菊妹所提供不動產作為擔保，有他項
      權利證明書、抵押權設定契約書及不動產抵押契約等件可稽，按不動產標的物
      為價值性高之標的，非經當事人同意，一般人是不能據以為移轉、設定負擔，
      且辦理抵押權之設定均委由代書代為辦理，該設定抵押書類上之印鑑與借據上
      之印鑑係屬同一，且有系爭被繼承人毛菊妹留存於原告銀行之印鑑卡可資為憑
      ，足認該印鑑為系爭被繼承人毛菊妹所有，被告等之主張實無理由。
四、證據：提出借據、借款約定條款、約定書、他項權利證明書、土地及建築改良物
    他項權利移轉變更契約書、不動產抵押契約、印鑑卡、放款客戶往來明細表及催
    收款項客戶往來明細、不動產調查報告表、授信戶貸放類資料繳戶查詢報表各一
    份、戶籍謄本六份、繼承系統表一份為證，並聲請訊問證人戴德謙、劉崑祥。
乙、被告方面：
壹、被告庚○○部分：
一、聲明：原告之訴駁回。
二、陳述：確為系爭借款之連帶保證人及毛菊妹之繼承人，惟目前無力償還。
貳、被告丁○○部分：未於言詞辯論期日到場，復未提出書狀陳作何聲明或主張。
、被告丙○○、戊○○、己○○部分：
一、聲明：原告之訴駁回。
二、陳述：
（一）被告之被繼承人毛菊妹自七十六年中風以後，歷經眼疾住院開刀、車禍斷腿及
      其大腸癌重大病痛，十多年來進出台中榮總、台北三軍總醫院、省立苗栗醫院
      、苗栗大千醫院、永泰醫院、弘大醫院、苑裡李綜合醫院、林口長庚醫院等不
      計其數。毛菊妹除不良於行外，因長年臥病在床及病痛所苦，起居飲食均賴服
      侍，身體狀況極差，體重僅三十多公斤，且意識不清，並於八十七年五月因大
      腸癌在林口長庚醫院住院開刀，有中央健康保險局核發「重大傷病免自行部分
      負擔證明卡」可資證明。其出院後，因需定期回診，在台北住了一個多月，絕
      無可能於八十七年六月五日在個人自由意志情形下出任保證人。
（二）被繼承人毛菊妹與原告銀行並無往來，且原告提示之印鑑卡及約定書均立於八
      十五年三月二十一日，系爭借款依借據所載借於八十七年六月五日，原告引據
      八十五年度所立之印鑑卡及約定書為證，顯為無限擴張解釋，被告對此存疑。
（三）原告所提他項權利變更契約書及不動產押抵押契約上之抵押物提供人兼連帶保
      證人毛菊妹之簽章方式，與原告先前提出之八十七年六月五日借據之簽章方式
      顯然不同，上開契約究竟如何見簽？其真實性令人生疑。
（四）按不動產抵押契約應屬消費者保護法所定義之定型化契約。原告提出之特別約
      款明載：「債務人及抵押物提供人、連帶保證人特此聲明已於合理期間內審閱
      前開全部條款內容」，雖與消費者保護法施行細則第十一條所為審則期間之規
      定相符，惟原告提出之不動產抵押契約及特別條款，均未經抵押物提供人兼連
      帶債務人毛菊妹核閱親簽，原告顯然已違反消費者保護法上開規定。
（五）原告提出之他項權利變更契約書義務人兼連帶保證人毛菊妹之簽名，絕非毛菊
      妹本人所親簽。被告之被繼承人毛菊妹雖有閱讀書報及寫字能力，惟其具國校
      畢業學歷且長期臥病在床，其簽名斷無可能如此工整有力。再以契約書所載權
      利內容變更為：１擔保物減少；變更前擔保物計有苗栗縣苗栗段一二○六之二
      地號、二二二一建號及西山段二五七之二六地號、一七三九建號等房地各二筆
      。變更後擔保物僅剩苗栗市○○段一二○六之二地號、二二二一建號房地各一
      筆。２義務人變更：變更前義務人有丁○○、毛菊妹、庚○○三人，變更後義
      務人則僅剩毛菊妹一人，顯然此項權利內容變更，加重了毛菊妹的義務，相對
      卻減少，甚至於除去丁○○、庚○○之共同擔保義務，而該不動產抵押契約及
      特約條款均僅見債務人丁○○親為之簽名蓋章，變更後毛菊妹一人擔負提供全
      部擔保物之義務，卻未由其本人親自簽名蓋章，原告甚或可能在毛菊妹對此事
      毫不知情的情況下，允准丁○○、庚○○撤回原供擔保之抵押物，並依其職權
      蓋用行章及經理印信，逕准辦理他項權利變更設定登記，嚴重損及毛菊妹應有
      權益，從而導致債務人丁○○日後拒絕清償債務；準此，上開他項權利變更契
      約，原告顯然未經確認毛菊妹本人真意即逕允辦理，該契約應自始無效。
（六）原告為專業之商業銀行，以辦理貸款為其專業，對授信案件之徵授信程序訂有
      詳細規定，檢附摘印自財團法人金融聯合徵信中心出版之「銀行徵管理要覽」
      新竹區中小企業銀行（即原告改制前名稱）徵信義務簡介，有關「對保事項」
      載明：「對保時遇有年齡老邁或無謀生能力者、罹患心神喪失或精神弱者：：
      ：，應即報告主張處理。可見原告辦理授信對保證人之徵提是有一定規範，惟
      以被告之被繼承人毛菊妹長期臥病在床，身心狀況早已無法過問世事，原告仍
      予徵為連帶保證人，顯然已違該行規定；另該「對保事項」亦明載：「保證人
      不識字者，務須注意其縱份證教育欄是否記載『不識字』，如屬實則改採按捺
      指印，代替簽名。」原告前所提出八十七年六月五日所立借據之簽章，應係原
      告為符合上開規定，而以按捺指印代替簽名，惟毛菊妹識字，且依民法第三條
      第三項規定：「如以指印、十字或其他符號代簽名者，在文件上，經二人簽名
      證明，亦與簽名生同等之效力」，然上開借據上毛菊妹之簽名既係以指印代替
      簽名，但並未經二人簽名證明，被告否認該指印之真實，並認毛菊妹絕無可能
      於個人自由意志情形下出任保證人，況依原告內容規章明訂對保事項應確認保
      證人簽名，原告自應依按上開行規辦理，卻於毛菊妹識字之情形下，仍以指印
      代替簽名，故應不發生民法第三條第二項之效力。
（七）另上開借據上，並無原告之經辦對保人員之對保或見簽蓋章，如何證明究係何
      人對保？何時對保？原告身為專業之商業銀行，辦理授信，本應遵守法令及依
      章行事，惟原告就系爭借據顯然未依法律及其內部規章行事，原告本應罪責諸
      已，卻企圖造成被告之被繼承人毛菊重病在身，仍需徒負非其能力所及之保證
      責任，原告主張實無理由。
三、證據：提出毛菊妹之重大作病免自行部分負擔證明卡影本一件、財團法人金融聯
    合徵信中心出版「銀行徵信管理要覽」之新竹區中小企業銀行徵信業務簡介影本
    一份及內政部八直年十一月十日台（八一）內地字第八一八九五○三號函影本一
    件為證。
    理      由
壹、程序方面：
一、按訴狀送達後，原告不得將原訴變更或追加他訴，但擴張應受判決事項之聲明者
    ，不在此限，民事訴訟法第二百五十五條第一項但書第三款定有明文。本件原告
    提起本件訴訟原訴請被告給付七十三萬五千元及其法定遲延利息，嗣於訴狀送達
    後，減縮應受判決事項之聲明，訴請被告連帶給付六百五十萬元，及自八十九年
    十月一日起至清償日止，按年息百分之八點四六計算之利息，暨九十年八月二日
    起至清償日止，逾期六個月以內者，按上開利率百分之十，超過六個月者，按上
    開利率百分之二十計算之違約金，嗣變更違約金之起算日為八十九年十月一日，
    核屬擴張應受判決事項之聲明，依上開民事訴訟法第二百五十五條第一項第三款
    之規定，原告所為上開訴之變更，應予准許，合先敘明。
二、本件被告丁○○經合法通知，未於言詞辯論期日到場，核無民事訴訟法第三百八
    十六條各款所列情形，爰依原告聲請，由其一造辯論而為判決。
貳、得心證之理由：
一、原告起訴主張被告丁○○於八十七年六月五日，邀同被告庚○○及訴外人毛菊妹
    （已於八十九年五月十九日死亡）為連帶保證人，向其借款六百五十萬元，約定
    借款期間自八十七年六月五日起至八十九年六月五日止，且被告丁○○應到期一
    次清償本金，且按期於每月五日繳納利息一次，利息按年息百分之九機動計算，
    並約定若不依約利息即視為全部到期，應將所欠借款一次清償，且自遲延清償本
    金或利息之日止，逾期在六個月以內者，按借款利率百分之十，超過六個月部分
    ，按借款利率百分之二十加付違約金，連帶保證人並自願拋棄先訴抗辯權。詎被
    告丁○○屆期並未依約清償，屢經原告催討均置之不理，則欠本金六百五十萬元
    ，及自八十九年十月一日起至清償日止，按年息百分之八‧四六計算之利息，暨
    逾期六個月以內者，按上開利率百分之十，逾期超過六個月部分，按上開利率百
    分之二十計算之違約金，被告丁○○、庚○○、丙○○、戊○○、己○○為毛菊
    妹之繼承人，為此依消費借貸、連帶保證及繼承之法律關係提起本件訴訟，請求
    被告五人連帶給付丁○○積欠之本金、利息、違約金等語。
二、被告庚○○以：其確為系爭借款之連帶保證人，且毛菊妹之繼承人，惟目前無力
    清償等語置辯。另被告丙○○、戊○○、己○○則以：(1)被告之被繼承人毛菊妹
    自七十六年中風以後，長年臥病在床，身體狀況極差且意識不清，甫於八十七年
    五月因大腸癌在林口長庚醫院開刀後出院，絕無可能於八十七年六月五日出任系
    爭借款之連帶保證人；(2)原告引以為據之印鑑卡及約定書均立於八十五年三月二
    十一日，系爭借款借據則係八十七年六月五日簽立，且其上毛菊妹之簽章方式亦
    與他項權利變更契約書、不動產押抵押契約上毛菊妹之簽章方式不同，不能證明
    係毛菊妹親自蓋章按指印；(3)原告並未將特別約定條款提供毛菊妹核閱親簽，原
    告顯然已違反消費者保護法施行細則第十一條有關審閱期間之規定；(4)原告以辦
    理貸款為其專業，對授信案件之徵授信程序訂有詳細規定，然毛菊妹識字，原告
    卻未依其內部規定，逕於系爭借款借據上以毛菊妹之指印代替簽名，且依民法第
    三條第三項規定以指印代替簽名，應經二人簽名證明，故被告否認該指印之真實
    等語資為抗辯。
三、原告主張被告丁○○於八十七年六月五日，邀同被告庚○○及訴外人毛菊妹（已
    於八十九年五月十九日死亡）連帶保證人，向其借款六百五十萬元，約定借款期
    間自八十七年六月五日起至八十九年六月五日止，且被告丁○○應到期一次償還
    本金且按期於每月五日繳納利息一次，利息按年息百分之九機動計算，並約定若
    不依約付利息即視為全部到期，應將所欠借款一次清償，且自遲延清償本金或利
    息之日止，逾期在六個月以內者，按借款利率百分之十，超過六個月部分，按借
    款利率百分之二十加付違約金，連帶保證人並自願拋棄先訴抗辯權。因被告丁○○到期未清償本金，尚欠本金六百五十萬元，及如主文第一項所示之利息、違約
    金，已據原告提出借據、借款約定條款、放款客戶往來明細表及催收款項客戶往
    來明細各一件為證，且為被告庚○○所不爭執，被告丁○○未於言詞辯論期日到
    場爭執，復未提出書狀以供本院審酌，堪認原告此部分之主張為真實。
四、雖被告丙○○、戊○○、己○○否認原告上開主張，並並以前揭情詞置辯，惟查
    ：
（一）毛菊妹於八十五年三月二十一日書立之約定書及印鑑卡上鈐蓋之印章，旨在表
      明毛菊妹所留存之印文，係其所親為，及確認該約定書、印鑑卡上所蓋「毛菊
      妹」印鑑之真正及其效力，此觀該約定書第條但書所載「本約定書上之簽名、
      蓋章，均係立約定親為，並係嗣後立約定與貴行往來使用簽章時核對之準據，
      嗣後各簽章經貴行經辦肉眼辨認有一式相符，即生效力」及該印鑑卡上所載「
      茲將本人使用於各種票據、借據、抵押設定登記所需文件及其他一切憑證（存
      款印鑑另行約定）之印鑑蓋於背面即希留存為據」之文義即可知。則毛菊妹蓋
      章於其上，自堪認其約定書及印鑑卡上「毛菊妹」印鑑之真正及效力。
（二）按私文書本人或其代理人簽名、蓋章或按指印、或有法院或公證人之認證者，
      推定為真正，為民事訴訟法第三百五十八條第一項所明定。復按當事人主張有
      利於己之事實，就其事實有舉證之責任，又私人之印章，由自己使用為常態，
      被人盜用為變態，主張變態事實之當事人，自應就此印章被用之事實負舉證之
      責任，最高法院著有八十六年度台上字第七一七號判例可資參照。查卷附上開
      系爭借款借據上毛菊妹之印文，與八十五年月二十一日簽立約定書之毛菊妹印
      文與八十五年三月二十一日留存印鑑卡上之毛菊妹印文，互相比對，應屬同一
      印文，肉眼可辨，而被告對上開印文相同亦不爭執，則依上開規定，上開系爭
      借款借據，應推定其為真正，雖被告抗辯毛菊妹當時重病且意識不清，未同意
      為系爭借款之連帶保證人，亦未親自蓋章於上開借據，該契約不生效力云云，
      被告就上開所辯，即應負舉證之責，惟被告未能舉證證明，此項抗辯，殊無足
      採。
（三）又原告主張系爭借款借據上之印章係毛菊妹所親蓋等情，業據證人即原告行員
      戴德謙證稱：「這筆借款是八十五年間借的，八十七年間到期，要展期，但當
      時毛菊妹生病，人在台北，不克來對保，所以被告丁○○就來我們銀行說要辦
      理展期，並辦理對保，但他的對保不是我辦的，後來我就與庚○○一起去台北
      士林找毛菊妹，我不記得毛菊妹台北的地址，只記得那是丁○○弟弟丙○○的
      家，我拿對保資料到房間給付毛菊妹簽名時，她的精神狀況很清楚，可以對話
      ，但她是躺在床上，當時在房間的除了我，還有庚○○，毛菊妹是自己蓋章在
      資料上的」等語在卷，雖被告丙○○辯以：「我與我太太一直待在我母親的房
      間，但是證人（戴德謙）到我家時根本沒有到我母親的房間，我後來讓我母親
      坐上輪椅，將她推到客廳，所以證人到我家時，我母親是在客廳，當時現場有
      我父親、母親、我太太及我、證人（戴德謙），我根本沒有看到他們有做對保
      的對作，而我母親那時平常都很少講話，就算講話，我們也聽不懂」等語（見
      九十一年八月二十二日言詞辯論筆錄），核與被告庚○○所稱：「（問：八十
      七年間你與毛菊妹有無在丙○○家住過？）有，那時毛菊妹從長庚醫院出院後
      ，因為還要復建，所以我們住在丙○○家，但日期我忘記了，那時原告銀行有
      派人到陳浩家中看丙○○的房子，那時我有在場，我在客廳，毛菊妹那時因為
      已經生病，鎖在房間裏面，那天銀行的人並無與毛菊妹見面」等情節，就毛菊
      妹有無與原告行員見面乙事即有出入，況丙○○為毛菊妹之子，庚○○為毛菊
      妹之夫，與被告間之兄弟或父子關係等親誼，且為共同被告，利害相同，所為
      證言，易於偏頗，難期真正，其證言自非可採。是上開系爭借款借據之毛菊妹
      印文既係毛菊妹所鈐蓋，且與約定書、印鑑卡上之印文相同，足證系爭借款借
      據、約定書、印鑑卡之毛菊妹印章係屬真正，被告辯稱原告所提約定書、印鑑
      卡、系爭借款借據上親蓋之毛菊妹印章，非毛菊妹所有，亦非可採。
（四）雖被告辯稱系爭借款借據上之毛菊妹指印，未依民法第三條第三項規定，經二
      人簽名證明，應不生簽名之效力云云。惟按：如有使用印章代簽名者，其蓋章
      與簽名生同等之效力，民法第三條第二項定有明文。本件系爭借款借據上既已
      有毛菊妹之印章，即與簽名生同等之效力，則縱其所蓋指印旁未經二人簽名證
      明，甚或其上之簽名與原告提出土地建築改良物他項權利變更契約書、不動產
      抵押契約上之毛菊妹簽名樣式不同，亦無礙於印章等同於簽名之效力，是被告
      上開所辯，亦不足採。
（五）又被告辯以原告並未將特別約定條款提供毛菊妹核閱親簽，原告顯然已違反消
      費者保護法施行細則第十一條有關審閱期間之規定云云。按所謂消費者，依消
      費者保護法第二條之立法意旨，指以消費為目的而為交易、使用商品或接受服
      務者而言。銀行或其他金融機構與連帶保證人間所訂立之保證契約，乃保證人
      擔保借款人對金融機構債務之清償責任，金融機構對保證人並未提供任何商品
      或服務，保證人並未因有保證契約而自銀行獲得報償，其性質應屬單務、無償
      契約，尚非屬消費者保護法之有關消費保護關係，自無該法之適用（最高法院
      八十八年度台上字第二○五三號判決參照）。故被告抗辯原告違反消費者保護
      法施行細則第十一條之規定，應屬無效云云，即有未合。
（六）至於被告辯稱：原告以辦理貸款為專業，且訂有徵信程序應遵守之規則，惟原
      告於與毛菊妹對保時並未依規定辦理，甚至可能在毛菊妹對此事毫不知情的情
      況下，允准丁○○、庚○○撤回原供擔保之抵押物，並依其職權蓋用行章及經
      理印信，逕准辦理他項權利變更設定登記，嚴重損及毛菊妹應有權益云云，因
      ，因非本件消費借貸或連帶保證之生效要件，自不影響被告應負之債務，併此
      敘明。
五、查系爭債務之連帶保證人毛菊妹於八十九年五月十九日死亡，被告庚○○、丁○○、丙○○、戊○○、己○○為其第一順位之法定繼承人，此有原告提出之毛菊
    妹除戶戶籍謄本、繼承系統表及被告庚○○、丁○○、丙○○、戊○○、己○○
    之戶籍謄本在卷可稽，依民法第一千一百四十八條第第一千一百五十三條第一項
    之規定，繼承人自繼承開始時，即應承受被繼承人財產上之一切權利、義務，並
    對於被告繼承人之債務負連帶責任。查被告之繼承人均未向本院呈報拋棄繼承或
    限定繼承，業據到庭被告自認在卷，揆諸上揭規定，被告庚○○、丁○○、丙○○、戊○○、己○○自應就其繼承毛菊妹之系爭借款連帶保證債務負連帶清償責
    任。
六、綜上所述，原告主張毛菊妹應就系爭借款負連帶保證責任，為可採信，被告丙○○、戊○○、己○○未能舉證證明毛菊妹之印章、印文非真正，其抗辯不負連帶
    保證債務之繼承人連帶清償責任為不可採。從而，原告依據消費借貸、連帶保證
    及繼承之法律關係，請求被告庚○○、丁○○、丙○○、戊○○、己○○連帶給
    付如主文第一項所示之本金、利息及違約金，即屬有據，應予准許。
七、兩造其餘攻擊防禦方法及舉證，經審酌後認不影響判決結果，無庸一一論述，附
    此敘明。
八、結論：原告之訴為有理由，依民事訴訟法第三百八十五條第一項前段、第八十五
    條第二項，判決如主文。
中　　　華　　　民　　　國　　九十一　　年　　 十一　　 月　　二十八　　日
                                  臺灣苗栗地方法院民事庭
~B法　　　官　陳慧萍
右為正本係照原本作成。
如對本判決上訴，須於判決送達後廿日內向本院提出上訴狀。
~B法院書記官　張文玲
中　　　華　　　民　　　國　　九十二　　年　　 　一 　　月　　　七　　　日
